【裁判字號】    92,交上訴,53
【裁判日期】    920403
【裁判案由】    過失致死
【裁判全文】
臺灣高等法院臺南分院刑事判決            九十二年度交上訴字第五三號      Ｇ
      上  訴  人  臺灣嘉義地方法院檢察署檢察官
      被      告  丙  ○  ○
      選任辯護人  蔡  碧  仲  律師
右上訴人因被告過失致死案件，不服中華民國九十一年十一月廿九日臺灣嘉義地方法
院九十年度交訴字第五○號第一審判決（起訴案號：臺灣嘉義地方法院檢察署九十年
度偵續一字第二號），提起上訴，本院判決如左：
      主      文
上訴駁回。
      理      由
一、公訴意旨略以：丙○○係設於雲林縣北港鎮○○路二一九號「苗佳企業公司」司
    機，為從事駕駛業務者，於民國（下同）八十八年七月二日下午五時卅分許，駕
    駛ＬＤ—九二八號大貨車，自嘉義縣新港鄉咬子竹往菜公厝方向，東向西行駛，
    於行經嘉北公路菜公段，即一五九縣道七公里二百五十公尺處，在設有行車管制
    號誌交岔路口，右轉進入嘉北公路，應注意汽車行駛至交岔路口時，轉彎時應遵
    守號誌指示，依當時情形，無不能注意情事，竟疏未注意，而闖越紅燈，直接右
    轉進入嘉北公路，往新港方向，向北行駛，適許天成駕駛ＭＫＷ—八○一號重型
    機車，沿嘉北公路，自嘉義往新港方向，南向北行駛，亦疏未注意，汽車行駛時
    ，駕駛人應注意車前狀況，隨時採取必要安全措施，而自後擦撞同向在前方，由
    甲○○（另案為不起訴處分確定）駕駛ＴＥ—二七八二號小客車行李廂右後側，
    使許天成所駕駛ＭＫＷ—八○一號機車失控倒地，致向前滑至丙○○所駕駛ＬＤ
    —九二八號大貨車輪下，而遭丙○○所駕駛ＬＤ—九二八號大貨車左後車輪輾過
    ，使許天成受有頭胸腹部鈍力傷、出血性休克等傷害，經送醫急救後不治死亡。
    因認被告丙○○涉犯刑法第二百七十六條第二項業務過失致死罪嫌云云。
二、按犯罪事實，應依證據認定之，無證據不得推定其犯罪事實；又不能證明被告犯
    罪者，應諭知無罪之判決，刑事訴訟法第一百五十四條、第三百零一條第一項定
    有明文。又汽車駕駛人依規定遵守交通規則行車時，得信賴其他汽車駕駛人亦能
    遵守交通規則，故關於他人違規行為所導致危險，僅就可預見，且有充足時間可
    採取適當措施，以避免結果發生時，負其責任，對於他人突發不可知違規行為，
    並無防止義務。又刑法上過失犯，以行為人對於犯罪結果發生，按其情節應注意
    ，並能注意，而不注意者，始克相當；若事出突然，依當時情形，不能注意時，
    縱有結果發生，仍不得令負過失責任（最高法院八十七年度台非字第三三七號判
    決參照）。
三、查公訴人認被告丙○○涉犯右揭業務過失致死犯行，無非以證人乙○○於偵查中
    證述，車禍當時被害人許天成機車所行駛車道號誌，為紅燈轉綠燈等詞，乃據以
    推論被告未遵守號誌且闖越紅燈等情，因而認被告有過失致死犯行，為其論據。
四、訊據被告丙○○供承於八十八年七月二日下午五時卅分許，駕駛ＬＤ—九二八號
    大貨車，自嘉義縣新港鄉咬子竹往菜公厝方向，東向西行駛，於行經嘉北公路菜
    公段，即一五九縣道七公里二百五十公尺處，在設有行車管制號誌交岔路口右轉
    時，其大貨車後輪，輾過許天成駕駛ＭＫＷ─八○一號機車，致許天成不治死亡
    等情。然堅決否認有過失，辯稱：肇事時其所行駛車道係綠燈，其大貨車正在進
    行右轉，其未違規，且未看到被害人許天成係如何闖入其所駕駛ＬＤ—九二八號
    大貨車輪下，其無過失等語。經查：
  (一)本件車禍發生後，經告訴人丁○○提出告訴，檢察官先後兩次將肇事資料，送請
    鑑定，鑑定結果，台灣省嘉雲區車輛行車事故鑑定委員會初次鑑定認為：許天成
    駕駛重機車，未注意車前狀況，由後擦撞甲○○小客車，致失控滑倒，為肇事原
    因；另甲○○、丙○○無肇事因素；惟甲○○小客車超越停止線停車，有違規定
    ，有該會八十八年九月廿九日嘉鑑字第八八七五二號函附卷可佐（詳五○七一號
    偵查卷十一至十三頁）。嗣檢察官再送請覆議結果，台灣省車輛行車事故覆議鑑
    定委員會，仍為相同認定，有該委員會八十九年一月十七日府覆議字第八八一六
    ○八號函在卷可稽（詳五○七一號偵查卷廿九頁）。二次鑑定結果，均認被告丙○○無過失責任，檢察官乃認定丙○○無過失，而於八十九年一月廿四日，以八
    十九年度偵字第五○七一號案件，對被告丙○○為不起訴處分。然被害人家屬即
    告訴人丁○○，不服該不起訴處分，聲請再議，經台灣高等法院台南分院檢察署
    檢察長，於八十九年三月廿七日，以八十九年度議字第一六五號命令，將原不起
    訴處分撤銷，發回續行偵查。
  (二)嗣台灣嘉義地方法院檢察署檢察官續行偵查後，第三次將肇事資料，送請中央警
    察大學鑑定，鑑定結果（詳本院上訴卷一一九至一二九頁所附鑑定書）：
  (1)肇事車輛碰撞前運行軌跡之推定（詳本院上訴卷一二五頁）：
  (甲)依甲○○警訊供述，以及甲○○所駕駛ＴＥ─二七八二號小客車後保險桿，在撞
    擊後留有落土散落物等情，研判本件應為，附著於甲○○小客車後方保險桿右端
    （凹槽內）泥沙，在甲○○小客車受到撞擊後所掉落，依其掉落位置推定，甲○○小客車，在碰撞後並未大幅移動，且在碰撞前行駛速率，顯然已接近停止或在
    停車狀態，故推定甲○○小客車在碰撞前，係自嘉義往嘉義新港方向，由南向北
    行駛在嘉北公路，應無疑義。
  (乙)又從送鑑資料顯示，甲○○小客車，主要車損有兩處，一處為右後車角凹損、右
    後側方向燈外緣葉子板有凹痕，另一處為右照後鏡斷落，雖無許天成駕駛ＭＫＷ
    ─八○一號機車撞擊相對部位之車損情形，可供比對，但在無其他外力涉入情況
    下，參酌許天成機車，在事故現場所留下第一段刮地痕跡走向來看，許天成機車
    與甲○○小客車，應係同向行駛，殆可確定。許天成機車，係跟隨於甲○○小客
    車後方，在甲○○小客車減速時，由甲○○小客車右側往前超車。
  (丙)又依丙○○、甲○○於警訊供述，丙○○駕駛ＬＤ─九二八號大貨車，由咬子竹
    東向西行駛，於行抵交岔路口時，右轉嘉北公路，往北行駛，要到新港，再佐以
    許天成機車，在事故現場遺留刮地痕跡走向，與丙○○大貨車於肇事後終止位置
    來觀察，本件甲○○小客車與許天成機車，兩車碰撞地點，應在嘉義往新港方向
    ，南向北車道上。是丙○○、甲○○兩人在警訊供述，應屬可信。
  (2)許天成機車、甲○○小客車，兩車碰撞型態推定（詳本院上訴卷一二五頁）：
  (甲)許天成機車、甲○○小客車，兩車經上開推定結果，係同向行駛。則本件事故責
    任研判關鍵，應在於事故發生時，許天成機車與甲○○小客車，兩車究係前後關
    係，抑係併行駕駛狀態。依甲○○小客車右後照鏡受損特徵來看，其照後鏡片，
    係正面受撞破碎，即由車尾往車頭方向，照後鏡與基座連接處，受撞斷裂；另鏡
    背靠近基座處，撞擊照後鏡基座，鏡背外緣撞擊右前葉子板近Ａ柱處，形成一明
    顯凹痕。至許天成機車，究係何部位與甲○○小客車右後照鏡碰觸，其中，則以
    左手把尾端較為可能，但送鑑資料跡證，並無法對照印證。
  (乙)又甲○○小客車右後車角凹損，依物理法則，一般而言，該部位強度，遠超過右
    後葉子板其他部位，其凹損特徵，顯示撞擊力量，係由後往前，且相對速度甚大
    ，此點由甲○○小客車，在右後輪後所遺留落土散落物位置觀察，可以印證甲○○小客車，在遭許天成機車碰撞時，行駛速度，已接近停止狀態，該車角凹損最
    可能為許天成機車左手把尾端所撞擊。另在許天成機車左手把尾端，撞擊甲○○
    小客車右後車角的瞬間，許天成身體左側，擦撞甲○○小客車右後側方向燈外緣
    葉子板形成凹痕，並在許天成左大腿前部、外側留下擦傷，甚至造成許天成左腰
    部擦傷及腹股溝部挫傷及骨折。
  (丙)綜上，許天成機車、甲○○小客車，兩車碰撞型態，應可推定為許天成機車，由
    後擦撞在其前方行駛甲○○小客車，其過程可分為兩個階段：即甲○○小客車，
    行經嘉北公路與咬子竹路口，發現行車管制號誌，已轉為紅燈，而減速停車，至
    許天成機車，則在未減速情況下，其機車左手把尾端，撞擊甲○○小客車右後車
    角，形成凹損，許天成身體左側，擦撞甲○○小客車右方向燈外緣葉子板形成凹
    痕，致附著於甲○○小客車後保險桿右端（凹槽內）泥沙，於此時受撞擊，而掉
    落地面。由於甲○○小客車行駛速度，幾乎已接近停止狀態，但未完全停止，所
    以機車左手把尾端及許天成身體，擦撞甲○○小客車後，兩車從接觸到分離，許
    天成機車，又繼續往前行駛，但因機車重心已移到機車身右側，許天成機車車體
    或其身體某部位，撞擊甲○○小客車右照後鏡後，機車身乃順著原行駛方向，往
    右前方倒地，而在地面留下第一段刮地痕跡。
  (3)許天成機車、丙○○大貨車，兩車碰撞型態推定（詳本院上訴卷一一八頁）：
  (甲)許天成機車在與甲○○小客車碰撞後，機車身順著原行駛方向，往右前方傾倒，
    在滑行至第一段刮地痕跡終止處，為從右側路肩駛出，而正在右轉丙○○大貨車
    所撞擊，許天成機車與丙○○大貨車左後輪碰觸時，被丙○○大貨車，往左前方
    推行，留下第二段刮地痕跡，因丙○○大貨車，正在作右轉運行，所以丙○○大
    貨車，將許天成機車推行一段距離後，在第二段刮地痕跡終止處，與許天成機車
    分離，許天成機車，則以剩餘動量，繼續滑行，而在地面留下第三段刮地痕跡。
  (乙)依送鑑資料，許天成機車並無明顯車損或碰撞痕跡顯示，許天成機車究係那一部
    位，先與丙○○大貨車左後輪接觸碰撞，但由許天成機車，僅有後車輪右側下擺
    飾條掉落，則推定許天成機車與丙○○大貨車碰觸車體面積甚小，以致第二段刮
    地痕跡僅具有輕微、長度短的特徵。
  (4)事故發生過程之推定（詳本院上訴卷一二九頁）：
    事故發生地點，係在具有行車管制號誌路口，據警方所繪製現場圖顯示，甲○○
    小客車肇事終止位置，其車頭已過停止線近九公尺，蓋事故發生前甲○○小客車
    ，發現號誌，已轉為紅燈，故採取停車動作，而停在超越停止線後，斯時其行駛
    速率，已幾乎接近停止狀態下，為其後駛至許天成機車所碰撞，故甲○○在警訊
    供稱，其小客車行經路口時，遇到紅燈而停車，應屬可信。另在肇事前，於嘉北
    公路之南向北車道上，行車號誌為紅燈，東西向車道號誌轉為綠燈，故丙○○於
    警訊供稱，其係於號誌轉為綠燈後，起步右轉往北行駛，與甲○○所供完全相吻
    合。當丙○○大貨車，其於東西向車道，綠燈亮後起步右轉，行駛至嘉北公路之
    南北向車道時，因適有撞擊甲○○小客車，而倒地滑行之許天成機車，滑至丙○○大貨車左後輪前，許天成機車，再為丙○○大貨車所碰撞，而衍生連環肇事。
  (5)鑑定結果（詳本院上訴卷一二九頁）：
    許天成行經行車號誌管制路口，未注意車前狀況，撞擊因紅燈超過停止線停車之
    甲○○小客車，而衍生連環肇事。甲○○遇紅燈停車，雖車過停止線，然非緊急
    煞停，故雖違反道路交通管理處罰條例第六十條第一項第三款越線停車規定，但
    仍無肇事因素。另丙○○駕駛大貨車，沿新港鄉咬子竹往菜公厝方向，東向西行
    駛，於綠燈起步右轉，行駛至嘉北公路，南向北車道中，亦無肇事因素等情，有
    中央警察大學八十九年八月廿五日，校科字第八九一八七○號鑑定書在卷可參
    （詳本院上訴卷一一九至一二九頁所附鑑定書）。因而檢察官乃依中央警察大學
    鑑定意見，即第三次鑑定結果，並參酌肇事時目擊證人乙○○於八十九年十二月
    四日在偵查中供稱：當時車子均在移動，當時遭死者機車擦撞小客車，係綠燈亮
    正在啟動中，而輾過死者之大貨車則正在右轉，死者機車擦撞後，就滑到已在路
    中大貨車中央被左後輪輾過，我可肯定，死者車道是綠燈，因機車完全沒煞車，
    才會速度快，因所有車子都在移動等語（詳十六號偵續卷四二頁），而認證人乙○○未就丙○○有無違規右轉，有何證述，難認被告丙○○有何過失等情，於八
    十九年十二月七日，再次以八十九年度偵續字第十六號案件就甲○○、丙○○二
    人，為不起訴處分。
  (三)但告訴人丁○○就該第二次不起訴處分，仍表不服，又提起再議，經台灣高等法
    院台南分院檢察署檢察長，於九十年三月十二日，以九十年度議字第八七號命令
    ，第二度撤銷檢察官不起訴處分，再發回續行偵查。經檢察官續行偵查後，則以
    目擊證人乙○○於九十年四月九日在偵查中供稱，車禍當時許天成機車所行駛車
    道號誌，為紅燈轉為綠燈云云（詳一號偵續卷十九頁及背面），並採信證人乙○○證言，據此推論被告丙○○未遵守號誌且闖越紅燈云云，而認被告丙○○有過
    失，並提起公訴。
  (四)證人乙○○證詞無法為被告不利之認定：
  1.查本件車禍案，由台灣高等法院台南分院檢察署檢察官撤銷發回續行偵查及公訴
    人起訴意旨觀之，渠等據以認定被告有過失原因，均係以證人乙○○於偵查中證
    言，為其主要論據，並據此認定全部三次鑑定意見，所認定事實與證人乙○○所
    供證言不符，而不採納鑑定意見。然揆諸證人乙○○於八十九年四月廿一日初次
    在偵查中供述稱：當天我因車子壞掉，停在路邊，我有在場；我看到時，甲○○
    駕駛ＴＥ─二七八二號小客車，已停在路口，後來我進入我車內，就聽到碰撞聲
    ，我轉頭看時，死者已遭丙○○駕駛ＬＤ─九二八號大貨車壓在右後輪；死者機
    車，是從甲○○小客車之車道後方騎過來等語（詳十六號偵續卷十六頁背面、十
    七頁），且證人乙○○於九十年四月九日在偵查中又供稱：甲○○小客車車道方
    向，由紅燈轉綠燈，當時小客車後面，有很多車輛在等紅燈，綠燈亮時小客車緩
    慢啟動前行，斯時死者機車，急速由甲○○小客車後方靠近，並擦撞甲○○小客
    車右後側，致許天成機車倒地向前滑行，而闖進正在右轉丙○○大貨車車輪下，
    遭大貨車輾過；許天成機車擦撞甲○○小客車，是綠燈過二秒後發生，我可肯定
    許天成車道，是綠燈等語（詳十六號偵續卷四二頁、一號偵續卷十九頁及背面）
    。然比較證人乙○○先後二次證詞（即八十九年四月廿一日、九十年四月九日）
    ，可以得知，本件車禍發生碰撞時，證人乙○○未親眼目睹，而係聽到碰撞聲音
    後，始轉頭觀看，而見到死者許天成，遭丙○○駕駛ＬＤ─九二八大貨車壓在車
    輪下，因此證人乙○○，關於肇事時甲○○小客車之車道方向號誌，係由紅燈轉
    為綠燈等證詞，顯係證人乙○○個人推測之詞，而非親眼目睹，自無法執為被告
    不利之認定。
  2.又依證人乙○○於偵審中雖均供稱，肇事當時，甲○○小客車緩慢前行云云。然
    仍無法執此甲○○小客車已緩慢向前移動，即認定甲○○車道號誌，已由紅燈轉
    為綠燈而啟動小客車。直言之，依證人乙○○供述，甲○○小客車向前移動，或
    有可能係因甲○○小車客，是遭被害人許天成機車追撞所致，而向前移動。又徵
    諸證人甲○○迭次於偵審中證稱，車禍當時，我與被害人許天成車道，均屬紅燈
    ，我開福特手排小客車，看到紅燈後，我立即減速緩慢停在路口，並排空檔，此
    時因被害人許天成騎機車，高速從後撞擊我的小客車後車廂，導致我小客車往前
    滑行等語（詳相驗卷五頁背面、前五○七一號偵查卷八頁、一號偵續卷廿六頁、
    原審卷四五至四六頁）。由此觀之，證人吳茂仁供述，本件肇事當時，甲○○小
    客車，係緩慢啟動向前行，而推測甲○○車道，肇事當時號誌，已由紅燈轉為綠
    燈，要有可疑。綜上各情，依證人乙○○證言，既無法認定甲○○小客車，係因
    號誌由紅燈轉為綠燈，而向前移動，則自無法憑此，推論被告丙○○大貨車，肇
    事當時，係闖越紅燈。
  3.至檢察官上訴意旨，以目擊證人乙○○已肯定供證，死者車道為綠燈，則被告車
    道必為紅燈，是本件車禍係被告紅燈右轉，以致肇事，因認被告丙○○有過失致
    死犯行云云。然依證人乙○○證言，是指甲○○小客車與死者許天成機車的車道
    ，均是紅燈熄，綠燈亮，而甲○○小客車剛起步，即遭被害人許天成機車追撞。
    縱屬可信，然證人乙○○係供稱，甲○○小客車，遭死者許天成機車追撞時，甲○○及死者許天成車道號誌，係紅燈熄，綠燈亮。以此推之，被告大貨車方向，
    其號誌必黃燈剛結束，始有可能死者機車方向號誌，為紅燈熄，綠燈亮。再參諸
    肇事地點，紅綠燈號誌時間，經嘉義縣警察局民雄分局月眉派出所警員於現場查
    證結果，東西向即被告丙○○大貨車方向號誌時間，綠燈廿七秒、黃燈三秒，有
    本院電話紀錄在卷可佐（詳本院上訴卷一三二頁）。被告大貨車方向，黃燈號誌
    時間既僅三秒，而被告丙○○大貨車，在肇事後，車身已完全打正，停在嘉北公
    路上，有肇事現場照片在卷可憑（詳相驗卷十一頁）。此種情形，若非被告大貨
    車方向，號誌是綠燈時，被告大貨車即已進行右轉，將無法在短短三秒黃燈時間
    ，將其車身長達九公尺大貨車（詳相驗卷三頁調查報告表），於肇事後，即已完
    成轉彎，並車身打正，停在嘉北公路上。是從肇事後，被告丙○○大貨車終止位
    置，及車身已完成右轉打正，停在往新港方向嘉北公路等情觀之（詳相驗卷三頁
    所附現場圖），顯係被告大貨車方向交通號誌，在綠燈亮後至黃燈開始前，被告
    大貨車即已進行轉彎。觀乎此，即使認定死者車道，肇事時，如證人乙○○所供
    ，係紅燈熄，綠燈亮，仍無法證明被告大貨車，在肇事時，是闖紅燈。職是，證
    人乙○○所供，肇事時，甲○○車道是紅燈熄、綠燈亮。反適足以證明，被告丙○○大貨車方向，在原係綠燈時，即進行右轉彎。因此，被告丙○○大貨車右轉
    彎，當非闖紅燈所為。從而，證人乙○○供稱：肇事時，死者許天成車道，係紅
    燈熄，綠燈亮云云，縱屬可信，應不足為被告丙○○不利認定。
  4.何況證人乙○○，未親眼看見被告駕駛大貨車，係闖越紅燈，已如前述。此外復
    查無證據，足認被告確有闖紅燈違規，自無法認定被告駕車有違規闖紅燈情事。
  (五)本件肇事原因，既係被害人許天成駕駛機車，先自後追撞在前甲○○小客車，致
    機車倒地向前滑行，最後許天成機車，滑行至被告丙○○駕駛大貨車左側，闖入
    被告所駕駛大貨車輪底下所致。以此言之，本件車禍發生，顯非被告丙○○注意
    力所及，且又查無證據，足證被告丙○○確有闖紅燈之違規情事。兼以本件先後
    三次送請鑑定結果，均認被告丙○○對車禍發生，並無肇事因素存在，自難認被
    告丙○○有未盡注意義務之過失。本件車禍發生，既係源自死者機車，突然衝撞
    同向甲○○小客車，致機車失控倒地，再闖入被告大貨車輪下所致。依上說明，
    顯非被告所得預見，更非被告所得採取適當措施，以防危險發生。依此，當難認
    被告有何過失，而律以被告過失致死罪責，自應為被告無罪之諭知。
五、原審以被告罪嫌不足，因而為被告無罪之諭知。依上所述，本院經核，原判決認
    事用法，均無違誤。被害人家屬，仍執陳詞，以目擊證人乙○○已肯定供證，死
    者車道為綠燈，則被告車道必為紅燈，是本件車禍係被告紅燈右轉，以致肇事，
    而請求檢察官提起上訴，並指摘原判決不當云云。然證人乙○○僅供稱，肇事時
    ，死者車道紅燈熄，綠燈亮等語，此證言即認可信，亦不足以推認被告丙○○係
    闖紅燈。蓋依現場情狀，肇事後被告大貨車終止位置，已完成右轉彎，並將車身
    打正，停於往北嘉北公路上，要非闖紅燈，所能造成，已如前述。是上訴意旨所
    述，顯無理由，應予駁回。
據上論斷，應依刑事訴訟法第三百六十八條，判決如主文。
本案經檢察官劉欽銘到庭執行職務。
中    華    民    國      九十二      年      四      月      三        日
                                  臺灣高等法院臺南分院刑事第七庭
                                      審判長法官  蔡    崇    義
                                            法官  許    進    國
                                            法官  董    武    全
右正本證明與原本無異。
檢察官如不服本判決，應於判決送達後十日內向本院提出上訴書。
                                      法院書記官  黃    全    忠
中    華    民    國      九十二      年      四      月      十五      日


司法院資訊處製作；財團法人民間司法改革基金會備份。
